臺灣臺南地方法院民事判決
110年度訴字第1226號
原      告  黃庭漢  
訴訟代理人  王建強律師
            王韻茹律師
被      告  王芬美  
            王冠傑  
            郭素香即邱信安之繼承人

            邱恩勝即邱信安之繼承人

            邱靜茹即邱信安之繼承人

            邱恩德即邱信安之繼承人

上列當事人間請求分割共有物事件，本院於民國111年3月24日言
詞辯論終結，判決如下：
    主      文
一、被告郭素香、邱恩勝、邱靜茹、邱恩德應就被繼承人邱信安
    所遺臺南市七股區台區段85、140、146地號土地（權利範圍
    均為559分之100）辦理繼承登記。
二、兩造共有坐落臺南市七股區台區段85、140、146地號土地分
    割如附圖即臺南市○○○○○○○○○000○00○00○○○○○○○○○○○○區段00
    地號土地編號A部分（面積93.83平方公尺）及同段140、146
    地號土地分歸原告取得；台區段85地號土地編號B部分（面
    積10377.45平方公尺）分歸被告王芬美、王冠傑、郭素香、
    邱恩勝、邱靜茹、邱恩德取得，並按原應有部分比例保持共
    有。
三、訴訟費用由兩造按附表所示應有部分之比例負擔。
    事實及理由
壹、程序方面：
一、當事人死亡者，訴訟程序在有繼承人、遺產管理人或其他依
    法令應續行訴訟之人承受其訴訟以前當然停止；第168條至
    第172條及前條所定之承受訴訟人，於得為承受時，應即為
    承受之聲明。民事訴訟法第168條、第175條第1項分別定有
    明文。本件共有人邱信安於民國111年1月26日死亡，其繼承
    人分別為被告郭素香、邱恩勝、邱靜茹、邱恩德，有除戶戶
    籍謄本、繼承系統表、繼承人戶籍謄本在卷可按（見本院卷
    第253至259頁），原告聲明承受訴訟，揆諸前揭規定，應予
    准許。
二、本件被告經合法通知，未於言詞辯論期日到場，核無民事訴
    訟法第386條所列各款情形，爰依原告之聲請，由其一造辯
    論而為判決。
貳、實體方面： 
一、原告起訴主張：
㈠、兩造共有坐落臺南市七股區台區段85、140、146地號土地（
    下稱系爭85、140、146地號土地，合稱系爭土地），應有部
    分如附表所示，共有人邱信安於111年1月26日死亡，被告郭
    素香、邱恩勝、邱靜茹、邱恩德為其繼承人，因尚未對邱信
    安就系爭土地之權利範圍辦理繼承登記，爰起訴請求被告郭
    素香、邱恩勝、邱靜茹、邱恩德應辦理繼承登記。
㈡、兩造無不分割之協議，法律上亦無不能分割之原因，因無法
    達成分割協議，爰依民法第823條第1項前段、第824條第5項
    規定，請求裁判分割系爭土地。系爭140、146地號土地相鄰
    同段139地號土地為原告所有，為使所有權人相同之土地得
    以合併使用，爰請求裁判分割系爭土地如附圖。並聲明：如
    主文第1至2項所示。
二、被告未於言詞辯論期日到場，亦未提出書狀作何聲明或陳述
    。
三、得心證之理由：
㈠、各共有人，除法令另有規定外，得隨時請求分割共有物。但
    因物之使用目的不能分割或契約訂有不分割之期限者，不在
    此限；共有人相同之數不動產，除法令另有規定外，共有人
    得請求合併分割，民法第823條第1項、第824條第5項分別定
    有明文。系爭土地為兩造共有，應有部分如附表所示，有系
    爭土地第一類登記謄本在卷可稽（見本院卷第327至332頁）
    ，又系爭土地無因使用目的不能分割之情形，各共有人間亦
    無不得分割之契約，且為防止土地細分，增加土地經濟效益
    等情，原告請求就系爭土地予以合併分割，應予准許。
㈡、因繼承於登記前已取得不動產物權者，應經登記，始得處分
    其物權。民法第759條定有明文。又共有之不動產之共有人
    中一人死亡，他共有人請求分割共有物時，為求訴訟之經濟
    起見，可許原告就請求繼承登記及分割共有物之訴合併提起
    ，即以一訴請求該死亡之共有人之繼承人辦理繼承登記，並
    請求該繼承人於辦理繼承登記後，與原告及其餘共有人分割
    共有之不動產（最高法院69年台上字第1012號判例、70年1
    月20日70年度第2次民事庭會議決議參照）。系爭土地之原
    共有人邱信安於111年1月26日死亡，其繼承人為被告郭素香
    、邱恩勝、邱靜茹、邱恩德，迄今尚未對被繼承人邱信安就
    系爭土地所有之應有部分559分之100辦理繼承登記，有除戶
    戶籍謄本、繼承系統表、繼承人戶籍謄本在卷可按（見本院
    卷第253至259頁），是原告一併請求被告郭素香、邱恩勝、
    邱靜茹、邱恩德就被繼承人邱信安之前開應有部分辦理繼承
    登記，為有理由，應予准許，爰判決如主文第1項所示。
㈢、共有物之分割，依共有人協議之方法行之，分割之方法不能
    協議決定者，法院得因任何共有人之請求，命為以原物分配
    於各共有人。第824條第1項、第2項第1款前段分別定有明文
    。又法院定共有物分割之方法，應斟酌共有人之利害關係、
    共有物之性質、分割後之經濟效用及公共利益等為公平決定
    （最高法院29年上字第1792號判例、69年度台上字第3100號
    、81年度台上字第16號判決意旨參照）。查系爭85、146地
    號土地均為漁塭，系爭140地號土地上有一棟原告所有鐵皮
    建築之未保存登記建物等情，經本院履勘現場，並囑託地政
    人員繪製如附圖所示之複丈成果圖（即分割方案圖）在卷可
    稽。本件僅原告提出分割方案，被告皆未提出方案，參以被
    告未於言詞辯論期日到場，亦未提出書狀作何聲明或陳述。
    本院審酌本件情形，系爭土地以原物分配並無困難，且原告
    方案無明顯不利於各共有人，各共有人分得之面積與應有部
    分持分一致，及系爭140地號土地相鄰同段139地號土地為原
    告單獨所有，將系爭146、140地號土地分割予原告，得使原
    告便於合併使用等情，認原告主張如附圖之分割方案應屬妥
    適。
四、綜上所述，系爭土地依其使用目的並非不能分割，共有人間
    亦無不能分割之約定，然迄今未能協議分割，是原告本於共
    有人之資格，訴請裁判分割系爭土地，即屬正當。又本院審
    酌上開土地之使用現狀、整體利用之效益、共有人之利益、
    共有人之意見，原告主張分割方法之原因等情，認採取附圖
    所示分割方案應屬妥適、公平，爰判決如主文第2項所示。
五、訴訟費用，由敗訴之當事人負擔；因共有物分割、經界或其
    他性質上類似之事件涉訟，由敗訴當事人負擔訴訟費用顯失
    公平者，法院得酌量情形，命勝訴之當事人負擔其一部；共
    同訴訟人，按其人數，平均分擔訴訟費用，但共同訴訟人於
    訴訟之利害關係顯有差異者，法院得酌量其利害關係之比例
    ，命分別負擔。民事訴訟法第78條、第80條之1及第85條第1
    項分別定有明文。本件乃因共有物分割涉訟，原、被告間本
    可互換地位，本質上並無訟爭性，而係由本院斟酌何種分割
    方案較能增進共有物之經濟效益，並兼顧兩造之利益，是原
    告提起本件訴訟雖依法有據，惟被告應訴乃因訴訟性質所不
    得不然，且分割結果對於兩造均屬有利，由敗訴之被告負擔
    訴訟費用顯失公平，應認本件訴訟費用由兩造按系爭土地應
    有部分之比例分擔，較為公允，茲判決如主文第3項所示。
六、據上論結，本件原告之訴為有理由，判決如主文。　　　　
中　　華　　民　　國　　111 　年　　3 　　月　　25　　日
                  民事第三庭  法　官　羅郁棣
以上正本證明與原本無異。
如不服本判決，應於送達後20日內向本院（台南市○○路0段000
號）提出上訴狀（須按他造當事人人數附繕本）。
中　　華　　民　　國　　111 　年　　3 　　月　　29　　日
　　　　　　　                書記官  周玉茹

附表：
編號 所有權人     應有部分比例 （即訴訟費用負擔比例）   1 被告王芬美       559分之200   2   被繼承人邱信安之繼承人： 被告郭素香、邱恩勝、邱靜茹、邱恩德       559分之100 　　 （公同共有）　 　（訴訟費用連帶負擔）   3  被告王冠傑       559分之100   4 原告黃庭漢       559分之159